【裁判字號】    95,上易,198
【裁判日期】    951011
【裁判案由】    拆屋還地
【裁判全文】
臺灣高等法院民事判決                 95年度上易字第198號
上  訴  人  甲○○
訴訟代理人  徐光佑律師
複代 理 人  林長泉律師
被上 訴 人  金裕工業有限公司
法定代理人  丁○○
追 加 被告  丙○○
共      同
訴訟代理人  乙○○
上列當事人間拆屋還地事件，上訴人對於中華民國94年12月27日
臺灣板橋地方法院94年度訴字第1099號第一審判決提起上訴，並
追加被告，本院於95年9月27日言詞辯論終結，判決如下：
    主      文
原判決關於駁回上訴人下列第三項之訴部分，及訴訟費用之裁判
廢棄。
追加被告應將坐落臺北縣樹林市○○段二九七地號土地上（如附
圖所示297（Ａ）部分）之地上物（一、二層間樓板為ＲＣ混凝
土造，二、三層間樓板為鋼骨架所架構之三層鐵皮屋）拆除，並
於騰空後將占用之土地（面積九十八點九三平方公尺）返還上訴
人及其他共有人全體。
被上訴人應自上開地上物內遷出。
其餘上訴駁回。
第一、二審訴訟費用，由被上訴人負擔十分之一，餘由上訴人負
擔。追加之訴訴訟費用由追加被告負擔。
    事實及理由
壹、程序方面
一、按訴之變更或追加，非經他造同意，不得為之。但請求之基
    礎事實同一或擴張減縮應受判決事項之聲明者，均不在此限
    ，此觀諸民事訴訟法第255條第1項第2款、第3款之規定自明
    。且上開規定為第二審程序所準用，同法第463條亦有明定
    。
二、上訴人於本院追加被告丙○○（下稱丙○○），並為聲明之
    擴張、更正，求為（一）被上訴人及丙○○應將占用坐落於
    臺北縣樹林市○○段297地號土地（下稱297地號土地）上之
    地上物（1、2層間樓板為RC混凝造，2、3層間樓板為鋼骨架
    所架構之3層鐵皮屋，下稱系爭建物）全部拆除，並於騰空
    後將占用之土地（如附圖所示297（Ａ）部分，面積98.93平
    方公尺，下稱系爭土地）返還予上訴人及其他共有人全體；
    （二）被上訴人應自系爭建物遷出之判決（見本院卷第120
    頁至第121頁）。
三、經查，上訴人於原審係以系爭建物之直接占有人即被上訴人
    為被告起訴，嗣被上訴人辯稱：伊係向丙○○所承租等節。
    因此，丙○○亦為無權占有系爭土地之間接占有人。從而，
    上訴人基於被上訴人無權占有系爭土地，請求拆除系爭建物
    ，將系爭土地返還上訴人及共有人全體之同一基礎事實，追
    加丙○○為被告，並為聲明之擴張、更正，揆諸上開說明所
    示，應予准許，合先說明。
貳、實體方面
一、上訴人主張：伊為297地號土地共有人之一，被上訴人與丙
    ○○就系爭土地並無任何占有之正當權源，竟由丙○○以搭
    建系爭建物之方式，占用系爭土地。上訴人屢次催討被上訴
    人與丙○○拆除系爭建物，並返還系爭土地，被上訴人、丙
    ○○均置之不理。伊為系爭土地共有人之一，爰依民法第76
    7條、第821條之規定，求為命被上訴人自系爭建物遷出；被
    上訴人與丙○○應將系爭建物拆除，並將系爭土地返還予上
    訴人及其他共有人全體之判決。
二、被上訴人、丙○○則以：丙○○係於民國70年10月12日向訴
    外人晨隴企業股份有限公司（下稱晨隴公司）購買臺北縣樹
    林市○○段340地號、341地號等2筆土地（下分別簡稱340地
    號土地、341地號土地）及坐落其上之367建號建物（下稱36
    7建號建物，丙○○與晨隴公司之上開買賣關係，以下簡稱
    為上開買賣），並向臺灣臺北地方法院（下稱臺北地院）辦
    理認證並取得認證書。系爭建物係於上開買賣時早已存在，
    係丙○○之前手所增建，與367建號建物相連，並非獨立之
    建物。是自上開買賣至今已逾20年，系爭土地之所有權人，
    均未見任何異議，故依民法第772條準用同法第769條及第77
    0條之規定，丙○○承受前手行使地上權意思之利益，就系
    爭建物占用系爭土地部分，已具備地上權時效取得之要件。
    乃上訴人於93年間始取得系爭土地應有部分之移轉，足見上
    訴人之請求，實屬無據。況340地號土地、341地號土地，與
    上訴人共有之系爭土地相鄰，上訴人僅為系爭土地共有人之
    一，而丙○○於取得367建號建物時，其前手業將367建號建
    物擴建系爭建物部分時逾越疆界，系爭土地共有人業已知情
    而不為反對，故依民法第796條規定，因相鄰關係致一方之
    所有權擴張，而他方之所有權受到限制，其權利義務對於嗣
    後受讓367建號建物之丙○○仍繼續存在，從而，上訴人不
    得請求拆除系爭建物並返還系爭土地。至被上訴人係向丙○
    ○承租367建號建物，上訴人更不能請求其拆除系爭建物等
    語，資為抗辯。
三、本件經原審判決上訴人之訴及假執行之聲請均駁回。上訴人
    就原審判決其敗訴部分提起上訴，並追加被告，聲明為：（
    一）原判決廢棄。（二）被上訴人、丙○○應將系爭建物拆
    除，並於騰空後將系爭土地返還予上訴人及其他共有人全體
    。（三）被上訴人應自系爭建物遷出。被上訴人則聲明：上
    訴駁回。丙○○則聲明：上訴人追加之訴駁回。
四、兩造不爭執之事實（見本院95年5月1日準備程序筆錄）
（一）297地號土地原係訴外人劉葉笑、劉塗、劉月娥及劉有義4
      人所共有。劉葉笑於80年1月25日與上訴人訂立買賣契約
      ，將其就297地號土地應有部分3分之1賣予上訴人，並經
      臺灣板橋地方法院判決上訴人勝訴確定（下稱前案判決）
      。
（二）上訴人於95年3月17日依前案判決，辦理劉葉笑就297地號
      土地應有部分60分之1移轉登記於上訴人。
（三）367建號建物所有人為丙○○，丙○○將367號建物出租給
      被上訴人為廠房使用，每月租金新台幣（下同）2萬3000
      元，租期由95年1月1日至96年1月1日止。
（四）367建號建物位於340地號土地之門牌號碼為台北縣樹林鎮
      ○○街40號（整編前為光華街14巷46號，下稱光興街40號
      建物）面積合計為294. 88平方公尺。位於341地號土地上
      之建物沒有單獨編定門牌號碼，該部分之建物亦未辦理保
      存登記。
（五）光興街40號建物經臺北縣樹林地政事務所（下稱樹林地政
      ）於94年10月20日測量，除包括367建號建物外，尚包括
      其他未辦理保存登記之建物部分，其中系爭土地部分上之
      系爭建物面積為98.93平方公尺。
（六）367建號建物為加強磚造。
（七）丙○○於70年10月12日與晨隴公司購買340地號土地及其
      上367建號建物，並向臺北地院辦理認證並取得認證書。
（八）被上訴人及丙○○就系爭土地，尚未向地政機關請求為地
      上權登記。
（九）上揭事實，並有兩造不爭執其形式真正（見本院同上筆錄
      ）之系爭土地登記謄本、前案判決暨確定證明書、340地
      號土地、341地號土地所有權狀及土地登記謄本、367建號
      建物所有權狀及建物登記謄本、認證書及不動產買賣契約
      書（以上均影本）附卷可稽（見原審卷第4頁至第9頁、第
      64頁至第69頁、第73頁至第77頁），復經原審至現場勘驗
      ，並經樹林地政測量後繪製複丈成果圖（即附圖，見原審
      卷第96頁至第97頁），自堪信為真實。
五、本件經本院於95年5月1日與兩造整理並協議簡化之爭點為（
    見本院同上筆錄，並依本院論述之先後順序而調整其次序。
    又其中原列爭點（一）「上訴人主張丙○○為無權占有系爭
    土地之間接占有人，而於本院追加被告丙○○，應否准許」
    部分，業經本院認定如上壹所示，於茲不贅，均附此敘明）
（一）丙○○就系爭建物占用系爭土地是否有正當權源？
  １、系爭建物是否不具構造上及使用上之獨立性，而不得獨立
      為物權之客體？
  ２、丙○○就系爭建物占用系爭土地，是否具備地上權時效取
      得之要件，而得主張有權占有？
  （１）丙○○有無以行使地上權之意思占有系爭占用土地？
  （２）系爭建物係於何時由何人所興建？
  （３）系爭土地之共有人是否業已知情而不為反對？
  ３、丙○○就系爭建物占用系爭土地是否具備民法第796條之
      要件，而得主張有權占有？系爭土地共有人是否明知越界
      建築而不即時提出異議？
（二）被上訴人就系爭建物占用系爭土地是否有正當權源？
  １、被上訴人係基於何種法律關係占用系爭土地？
  ２、被上訴人之占有權源是否受丙○○占有權源之影響？
六、茲分別論述如下
（一）丙○○就系爭建物占用系爭土地並無正當權源。
  １、系爭建物不具構造上及使用上之獨立性，不得獨立為物權
      之客體。
  （１）按所有人於原有建築物之外另行增建者，如增建部分與
        原有建築物無任何可資區別之標識存在，而與之作為一
        體使用者，因不具構造上及使用上之獨立性，自不得獨
        立為物權之客體，原有建築物所有權範圍因而擴張，以
        原有建築物為擔保之抵押權範圍亦因而擴張。倘增建部
        分於構造上及使用上已具獨立性，即為獨立之建築物。
        苟其常助原有建築物之效用，而交易上無特別習慣者，
        即屬從物，而為抵押權之效力所及。若增建部分已具構
        造上之獨立性，但未具使用上之獨立性而常助原有建築
        物之效用者，則為附屬物。其使用上既與原有建築物成
        為一體，其所有權應歸於消滅；被附屬之原有建築物所
        有權範圍因而擴張，抵押權之範圍亦同。是從物與附屬
        物雖均為抵押權之效力所及，惟兩者在概念上仍有不同
        （最高法院88年度台上字第485號判決意旨參照）。
  （２）經原審會同上訴人、被上訴人及樹林地政測量人員至現
        場進行勘驗，發現：光興街40號建物，一邊為加強磚造
        ，一邊為鋼骨架搭成之鐵皮屋（下稱增建部分建物，系
        爭建物屬其中一部分）；依兩造所述，靠近297地號土
        地部分，應為鋼骨架搭成之鐵皮屋（即增建部分建物）
        ；增建部分建物1樓除了外牆以外，並無內牆隔離，僅
        有樑柱，增建部分建物由被上訴人作為工廠使用等節，
        為上訴人、被上訴人所無異詞，並有原審勘驗筆錄、現
        場照片在卷可稽（分別見原審卷第89頁至第91頁、第10
        7頁至第108頁），且經本院履勘無誤（見本院卷第68頁
        ），自堪信為真實。
  （３）次查，增建部分建物與367建號建物內部，並無可資區
        別之標識存在，均供被上訴人作為工廠使用，此由上開
        勘驗筆錄即明，再參諸現場照片（見本院卷第32頁至第
        33頁；第100頁至第104頁）以察，可知增建部分建物，
        顯與367建號建物無任何可資區別之標識存在，且與367
        建號建物作為一體使用，揆諸上揭說明，增建部分建物
        因不具構造上及使用上之獨立性，自不得獨立為物權之
        客體。申言之，367建號建物所有權範圍，因而擴張至
        增建部分建物。至系爭建物乃為增建部分建物之一部分
        （如附圖所示297（Ａ）所示部分），更無從獨立為所
        有權之客體，當堪認定。
  （４）至上訴人以系爭建物與367建號建物之營造材料不同、
        占有坐落土地之權源亦殊，而認系爭建物得為獨立之物
        權客體云云。惟查，是否為獨立之物權客體，應以是否
        具有構造上及使用上之獨立性為判斷標準，要與營造材
        料、占有權源無涉。乃上訴人見未及此，其上開論述自
        無可取，併此指明。
  （５）從而，系爭建物不具構造上及使用上之獨立性，不得獨
        立為物權之客體，應為367建號建物之一部分，而屬丙
        ○○所有，洵堪認定。
  ２、丙○○就系爭建物占用系爭土地，並未具備地上權時效取
      得之要件，其以此為有權占有之抗辯，尚非可取。
  （１）按因時效而取得地上權登記請求權者，不過有此請求權
        而已，在未依法登記為地上權人以前，仍不得據以對抗
        土地所有人，而認其並非無權占有（最高法院69年度第
        5次民事庭會議決議）。又占有人因時效而取得地上權
        登記請求權者，以已具備時效取得地上權之要件，向該
        管地政機關聲請為地上權登記，如經地政機關受理，則
        受訴法院即應就占有人是否具備時效取得地上權之要件
        為實體上裁判（最高法院80年度第2次民事庭會議決議
        ）。是故，占有人須於土地所有權人請求拆屋還地前，
        以具備時效取得地上權之要件為由，向地政機關請求登
        記為地上權人，並經地政機關受理，受訴法院始應就占
        有人是否具備時效取得地上權之要件為實體上裁判。
  （２）丙○○固辯稱：伊就系爭土地具備地上權時效取得之要
        件，而為有權占有云云。惟查，丙○○上開抗辯，業經
        上訴人否認真正，自應由丙○○舉證證明。然丙○○並
        未舉證證明其就系爭土地具備時效取得地上權之要件，
        且迄本院言詞辯論終結前，丙○○均未向地政機關請求
        為地上權登記，揆諸上揭說明所示，丙○○以其就系爭
        土地具備地上權時效取得之要件，而有合法之占有權源
        云云，自非可採。
  （３）至關於原列爭點「（２）系爭建物係於何時由何人所興
        建」部分，已無論述之必要，蓋丙○○業已取得系爭建
        物之所有權，業經認定如上１所示。是則，不論系爭建
        物為何人興建，系爭建物之所有人皆為丙○○。換言之
        ，丙○○有拆除系爭建物之權能，堪以認定。至上訴人
        為不同主張，謂系爭建物為丙○○興建云云，要非可取
        ，併此指明。又原列爭點「（３）系爭土地之共有人是
        否業已知情而不為反對」部分，亦無論述之必要，蓋關
        於丙○○就系爭土地之地上權抗辯，已非可採，業經認
        定如上（２）所示，則丙○○是否具備時效取得地上權
        之要件，自無庸再予贅列。
  ３、丙○○就系爭土地共有人明知越界建築而不即時提出異議
      部分，並未舉證以實其說。因此，丙○○所謂：系爭建物
      占有系爭土地具備民法第796條之要件，而屬有權占有云
      云，不足採信。
  （１）丙○○雖辯稱：系爭建物建築時逾越疆界，系爭土地所
        有人知其越界而不即提出異議，自不得請求移去或變更
        系爭建物而返還系爭土地云云。
  （２）按土地所有人建築房屋逾越疆界者，鄰地所有人如知其
        越界而不即提出異議，不得請求移去或變更其建築物，
        固為民法第796條前段之所明定。惟主張鄰地所有人知
        其越界而不即提出異議者，應就此項事實負舉證之責任
        （最高法院45年台上字第931號判例）。
  （３）經查，丙○○上開所辯情節，為上訴人所否認，自應由
        丙○○就系爭土地所有人明知系爭建物越界，但未即提
        出異議之事實，負舉證之責。然丙○○就該事實，僅空
        言主張，並未舉證以實其說，已難置信。
  （４）再按民法第796條所定鄰地所有人之忍受義務，係為土
        地所有人所建房屋之整體，有一部分逾越疆界，若予拆
        除，勢將損及全部建築物之經濟價值而設。倘土地所有
        人所建房屋整體之外，越界加建房屋，則鄰地所有人請
        求拆除，原無礙於所建房屋之整體，即無該條規定之適
        用（最高法院67年台上字第800號判例）。
  （５）復查，367建號建物固為合法建物，至增建部分建物，
        要屬丙○○之前所有人，於367建號建物興建完成後，
        始越界建築而成。是揆諸上開判例意旨所示，系爭建物
        之拆除，要無礙於367建號建物之整體，尚難認為民法
        第796條規定之適用，併此指明。
  （６）據此，丙○○就系爭土地共有人明知越界建築而不即時
        提出異議部分，並未舉證以實其說。從而，丙○○所辯
        ：系爭建物占有系爭土地具備民法第796條之要件，而
        屬有權占有云云，不足採信，洵堪認定。
  ４、丙○○並未舉證證明系爭建物就系爭土地屬有權占有。
  （１）按以無權占有為原因，請求返還土地者，占有人對土地
        所有權存在之事實無爭執，而僅以非無權占有為抗辯者
        ，土地所有權人對其土地被無權占有之事實無舉證責任
        ，占有人自應就其取得占有，係有正當權源之事實，舉
        證以實其說。
  （２）經查，上訴人為297地號土地即系爭土地之共有人之一
        ，為被上訴人所不爭執（見上四之（二）所示）。是故
        ，揆之上開說明，應由丙○○就系爭土地有占有之正當
        權源，負舉證證明。
  （３）然而，丙○○僅辯以：系爭建物係其向晨隴公司購買時
        即已建築完成，並提出買賣契約及認證書為證云云。惟
        基於債之關係相對性，丙○○或固得據上開買賣對晨隴
        公司主張有權占有，然不能以上開買賣，而對上訴人抗
        辯就系爭土地為有權占有，至為明悉。
  （４）準此，丙○○並未舉證證明系爭建物就系爭土地係屬有
        權占有，則其空言抗辯，要非可採，至屬明確。
（二）被上訴人就系爭建物占有系爭土地，並無正當權源，上訴
      人請求被上訴人遷出系爭建物，固屬有據，但不得請求被
      上訴人拆除系爭建物。
  １、被上訴人係基於其與丙○○間之租賃關係占有系爭土地。
  （１）經查，被上訴人係依其與丙○○間之租賃契約，而占有
        使用光興街40號建物等節，業為兩造所無異詞（見上四
        之（三）（四）所示），復有形式真正為上訴人所不爭
        執（見本院卷第55頁）之被上訴人與丙○○間租賃契約
        書附卷足稽（見原審卷第35頁至第39頁），自堪信為實
        在。
  （２）又系爭建物既屬光興街40號建物之一部分等情，業經認
        定如上（一）之１所示。因此，被上訴人當係基於其與
        丙○○間之租賃關係，而占有系爭建物及其坐落之系爭
        土地，堪以認定。
  ２、丙○○就系爭土地既無合法之占有權源，被上訴人亦不得
      對上訴人抗辯合法占有。
  （１）被上訴人辯稱：伊就系爭建物係向丙○○所承租，自係
        有權占有云云。
  （２）然查，被上訴人雖得依據上開租賃契約對丙○○主張有
        權占有，惟丙○○對上訴人既無任何占有之正當權源，
        業如上（一）所示。職是，被上訴人之占有關係連續性
        ，於丙○○與上訴人間已經中斷，故被上訴人對上訴人
        而言，仍屬無權占有，洵堪認定。從而，上訴人請求被
        上訴人自系爭建物遷出，應屬有據。
  （３）至於系爭建物因不具構造上及使用上之獨立性，不得獨
        立為物權之客體，而應為367建號建物之一部分，屬丙
        ○○所有等節，業據認定如上（一）之１所載。因之，
        系爭建物既非被上訴人，則其就系爭建物即無拆除之權
        能，乃上訴人竟請求被上訴人拆除系爭建物，要為無理
        由，至為明確。
七、綜上所述，上訴人本於所有權之作用，依民法第767條、第8
    21條等規定，請求丙○○拆除系爭建物，將系爭土地返還上
    訴人及系爭土地之共有人，被上訴人應自系爭建物內遷出等
    部分，為有理由，應予准許。逾此所為請求，為無理由，應
    予駁回。原審就上開應准許部分，為上訴敗訴之判決，並駁
    回其假執行之聲請，尚有未洽，上訴意旨求予廢棄改判，為
    有理由，爰由本院予以廢棄改判如主文第3項所示。至於上
    訴人之請求不應准許部分，原判決為上訴人敗訴之判決，並
    駁回其假執行之聲請，經核於法並無不合，上訴意旨求予廢
    棄改判，為無理由，應駁回其上訴。
八、本件事證已臻明確，至於未論述之爭點；兩造其餘之攻擊或
    防禦方法；未經援用之證據，經本院斟酌後，認為均不足以
    影響本判決之結果，自無一一詳予論駁之必要，併此敘明。
九、據上論結，本件上訴為一部有理由，一部無理由，追加之訴
    為有理由，依民事訴訟法第450條、第449條第1項、第78條
    、第79條，判決如主文。
中    華    民    國    95    年    10    月    11    日
                    民事第14庭
                        審判長法  官  許正順
                              法  官  魏麗娟
                              法  官  鍾任賜
正本係照原本作成。
不得上訴。
中    華    民    國    95    年    10    月    12    日
                              書記官  王敬端


司法院資訊處製作；財團法人民間司法改革基金會備份。
